【裁判字號】    95,上更(一),62
【裁判日期】    980623
【裁判案由】    損害賠償等
【裁判全文】
臺灣高等法院民事判決                95年度上更(一)字第62號
上  訴  人  偉致營造有限公司
法定代理人  甲○○
訴訟代理人  林永頌律師
            黃韋齊律師
被上訴  人  國登營造股份有限公司
法定代理人  乙○○
訴訟代理人  焦文城律師
上列當事人間損害賠償等事件，上訴人對於中華民國92 年9月23
日臺灣臺北地方法院91年度訴字第1801號第一審判決提起上訴，
經最高法院發回更審，本院於98年6月9日言詞辯論終結，判決如
下：
    主  文
上訴駁回。
第二審及發回前第三審訴訟費用均由上訴人負擔。
    事實及理由
一、本件被上訴人主張：上訴人於民國88年3月8日與伊簽訂工程
    技術合作契約書（下稱系爭契約），承包伊向交通部台灣區
    ○道新建工程局 (下稱國工局) 承攬之C333標霧峰芬園段橋
    樑工程中之全套管基樁工程（下稱系爭工程），約定開工後
    165個日曆天完成合約數量5,470公尺，如工程進行遲緩，作
    輟無常，伊認為不能依期限完工時，得逕行解約，另行招商
    承辦，並由被上訴人賠償伊所受之一切損失。嗣被上訴人施
    工嚴重落後，且擅自撤離機具，已違約無法繼續施作，經伊
    多次促請改善未果，乃於88年12月20日解除系爭契約，另行
    發包予其他廠商，因此增加支出新台幣（下同）285萬4,368
    元，即應由被上訴人賠償。爰依系爭契約第21條及合約單價
    表註 9、註15之約定，求為命被上訴人如數給付（賠償）及
    自91年 6月19日起加付法定遲延利息之判決。原審為被上訴
    人勝訴之判決，上訴人不服，提起上訴，被上訴人於本院答
    辯聲明：上訴駁回。
二、上訴人則以：施工現場之實際地質，較上訴人提供之地質鑽
    探報告所載者為硬，致伊施工進度落後，且造成伊之機具嚴
    重損壞，須離場維修，就此不可歸責於伊之事由，上訴人解
    除系爭契約自屬無理，且被上訴人就損害之發生或擴大與有
    過失，又上訴人尚有保留款、履約保證金、未計價工程款可
    供抵銷，被上訴人之請求權亦已罹於時效而消滅等語，資為
    抗辯。並上訴聲明：原判決廢棄。被上訴人在第一審之訴及
    假執行之聲請均駁回。
三、經查，被上訴人主張，上訴人於88年3月8日與伊簽訂系爭契
    約，承包伊向國工局承攬之系爭工程，約定開工後165 個日
    曆天完成合約數量5,470 公尺，每公尺單價4,500 元，合計
    2,461萬5,000元，施工中為完成本工程之施工機具及材料概
    由上訴人負責等情，為上訴人所不爭，並有系爭工程技術合
    作契約書、合約單價表附卷可稽（見原審卷第12至18頁），
    堪信為真。
四、被上訴人主張，上訴人工作進行遲緩、作輟無常，施工嚴重
    落後，又擅自撤離機具不再補充，已無法繼續系爭工程，經
    伊催請改善未果，乃解除契約等情，惟為上訴人所否認。經
    查：
  (一)兩造間系爭契約第21條約定：「本合約及其附件，自簽訂之
    日起至全部工程完竣驗收保固期滿之日止，為之有效時期，
    惟如有下列情事之一，甲方（指被上訴人）得將本約予以取
    消：一、……二、乙方……開工後工程進行遲緩，作輟無常
    ，或工人機具設備不足，甲方認為不能依期限完工時。三、
    ……。四、甲方因故停止工程時。乙方倘因上列前三項情節
    之一取消合約時，應即停工，負責遺散工人，並將到場材料
    工具等，交由甲方使用，無論甲方自辦或另行招商承辦應俟
    工程完工，再行結算，…，或甲方因此所受一切損失，應由
    乙方或其保證人負責賠繳」。又系爭契約之附件為「合約單
    價表」，其上載明合約數量5,470公尺，單價4,500元，總價
    2,461萬5,000元（實做實算），另有「註」20項，其內容包
    括報價範圍、工程期限、施工中材料機具提供之分配、材料
    耗損率、違約責任、工程保險、履約保證、付款辦法等，核
    屬兩造契約內容之一部，該單價表上有關契約雙方權利義務
    之記載，自為兩造間契約權利義務之準據。其中合約單價表
    註15項記載「乙方如有下列情形之一視同違約，本公司得不
    經書函催告，片面解（除）本工程合約並沒收保留款無償利
    用乙方到場之機具設備，另僱他人施工，乙方不得異議。(一)
    擅自停工逾三日者。(二)不能配合進度嚴重致落後者。……」
    、註 9項記載：「非甲方因素，乙方施工中輟無常，無執行
    本工程之能力時，甲方有權逕行解約，並沒收履約保證金及
    未計價之工程款、機具無償借甲方使用至完工為止，乙方不
    得異議。」（見原審卷第15至18頁）。雖系爭契約第21條約
    定「取消合約」，系爭契約附件合約單價表註15約定「解除
    合約」，惟不論是取消合約或解除合約，依上開合約內容，
    均有之後由業主保留已施工成果之意思，顯見兩造之真意應
    係終止合約，而非解除合約，應無疑義。
  (二)本件上訴人施工進度緩慢，業據被上訴人提出其先後於88年
    9月13日、10月12 日致上訴人公司備忘錄載明「1.依貴公司
    舊有排定之工程進度表，其試鑽樁應於8/25 結案卻延至9/9
    完成，第一組機開始施工時間8/26至今己逾19日，現場只完
    成一支基樁，嚴重延誤工期，請提出改進方案及解決之道。
    2.貴公司現場施作人員配合度差及9/12、9/13上午無故停工
    ，其工作態度請貴公司督道改進。並出提出說明。……」、
    「…貴公司自開工至今，基樁完數不及1%，請儘速提出計畫
    及增加機組配合趕工，並提出修正後之預定進度表，…」等
    語可明（見原審卷第19、20頁）。上訴人於88年10月28日致
    被上訴人備忘錄載明「2.…自88 年10月8日貴公司通知復工
    以來，已…逐一改善…3.……並安排以日夜兩班制施作來配
    合趕工…」等語可明 (見原審卷第122頁、被證八)。
  (三)上訴人於88年11月16日擅自將全部機具及人員撤離工地，此
    經證人即被上訴人前員工陳文政於本院前審證稱：「（問：
    88年11月16日偉致公司離場時是否有留下任何工具及人員？
    ）無。」「…，當時我任職工地主任，我任職時偉致公司已
    經在施作系爭工程。當時他們施作進度慢，因為人員及機具
    比較少，於我任職一個月後，後來他們突然離場，而我是工
    地主任，也沒有向我報告。當天他們要離場的時候，我們有
    報案，因為合約書上之數量還沒有完成，怎麼可能讓他們離
    場，我記得他們離場時大約是在傍晚，而且當時他們機具已
    經放在三輛板車上，我是接到工程師的報告，我就趕到現場
    。他們離場的時候，都沒有告訴我們任何理由，結果他們就
    強行離開我就向公司報告，公司如何處理我不清楚。對方離
    場後，公司另外找別家公司來施作。」「…即使機器送修也
    不可能全部壞掉，一次撤場。」「就我經驗搖管機在工地會
    有兩部，一部壞掉，會有另一部可以作備品。」「套管壞的
    機率很少，一個套管大約六米長，如果全壞要買新的，如果
    壞掉的大部分是節與節之間，修理期間大概一、二天就可以
    」等語明確（見本院卷一第104至107頁）。
  (四)上訴人於88年11月16日撤離機具及人員後，於翌日即同年11
    月17日始以備忘錄告知被上訴人，該備忘錄記載「1.……本
    公司於年月日完成P45R-9號樁後，決定將吊車、動力
    箱、鯊魚夾等進行維修，因屬大維修並非於工地所能完成，
    因此需撤離工區進廠維修，…。」等語  (見原審卷第123頁
    、被證九) 。可知上訴人係告知被上訴人其決定機具需搬離
    工區進廠維修，並非徵求被上訴人同意。又上訴人提出之工
    程日報表（見外放證物），姑不論被上訴人否認其真正，況
    其中88年11月16日至19日之工程日報表，僅記載機具出場維
    修，並未記載係經被上訴人同意，其上更有多處字跡遭塗改
    、藍紅筆跡互見，尚難因該日報表下列蓋有監工羅志光之條
    戳章，即逕認被上訴人同意機具離場。至上訴人提出之88年
    9月8日及9月17日至10月7日之工程日報表，形式上固載有監
    工羅光志之簽名，被上訴人員工陳文政證稱：「此表格不是
    國登的。名字是羅光志沒有錯，印象中是他的筆跡」（見本
    院卷一第107頁反面 ），惟是否為他人筆跡乃臆測之詞，且
    上開日期亦非被上訴人所指無故停工之日，自不足資以認定
    被上訴人混凝土調度不良，致工期延宕。另證人即上訴人前
    員工丙○○既證稱：「離場的當天我並不在現場」，卻又附
    合上訴人稱當時同意我們雙方協議機器離場，且於本院作證
    時係95年9月13日，卻可明確指明「88年8月25日」、「9 月
    11日」、「9月17日」、「12月9日」、「12月12日」如何如
    何（見本院卷一第63、64頁），顯係附合上訴人而為陳述，
    其證言自不足取。
  (五)其後被上訴人於88年11月26日催告上訴人進場未果，乃於12
    月20日解除 (應為終止之意，下同) 契約、及89年2月3日重
    申解除契約，並沒收履約保證金及未計價工程款，此有被上
    訴人88年11月26日備忘錄說明載明：「1.貴公司負責人未經
    本公司同意於88年11月16日擅自將工區內全管施作機械強行
    運離工區，經本所制止不聽，且報警在案。……4.請貴公司
    於88年11月26日前進場繼續施工，並提書面趕工計畫，若無
    法於88年11月26日前進場繼續施工，本公司將依合約單價表
    備註15條及工程承攬放棄書辦理，其衍生一切後果由貴公司
    負責」，同年12月20日備忘錄載明「1.貴公司於88年11月16
    日未經本公司同意，機具擅自離場，無故停工至今已逾一個
    月，施工完成進度只達4.41％。2.本公司將依據貴我雙方所
    簽定之合約內合約單價表之備註第七條、第八條、第九條、
    第十五條辦理，…」（見原審卷第19至23頁、原證4至8）。
    89年2月3日備忘錄載明：「…四、依貴我合約，貴公司未經
    核可擅自將機具運離工地，且施工中作輟無常，顯無執行本
    工程之能力，本公司有權逕行解約，並沒收履約保證金及未
    計價工程款」等語可明（見原審卷第247 頁、上訴人提出之
    被證17）。被上訴人於本院98年6月9日言詞辯論時亦表明依
    合約單價表註9主張沒收保留款（見本院卷四第151頁正反面
    ）。
  (六)嗣經上訴人89年2月17日致被上訴人之備忘錄內載「四……
    貴公司無權逕行片面解約…」（本院卷二第230、231頁），
    且上訴人法定代理人甲○○於台灣高雄地方法院90年度訴字
    第2949號昌益營造股份有限公司（下稱昌益公司）與被上訴
    人間給付工程款事件中證稱「……我們找被告公司（本件被
    上訴人）商討復工及價金，但被告卻不理會，且逕自解約，
    我們有發文與被告公司，告知被告公司不能逕自解約，……
    」，並於該案提出上開89年2月17日備忘錄（見該案91年4月
    19日言詞辯論筆錄），此經本院調取上開查卷宗查明在案。
    況被上訴人於本件91年6月25日答辯狀自認：「…嗣原告（
    被上訴人）更逕予解除契約，不讓被告繼續施作。」（見原
    審卷第62頁反面），足證因上訴人施工落後，擅自撤離機具
    未再進場，被上訴人依前揭約定終止契約，沒收保留款、履
    約保證金及未計價工程款，並請求損害賠償，洵屬有據。
五、上訴人雖抗辯：施工現場之實際地質，較被上訴人所提供中
    華工程顧問有限公司（下稱中華工程司）制作之地質鑽探報
    告所載者為硬，致伊施工進度落後，且造成伊之機具嚴重損
    壞，須離場維修，就此不可歸責於伊之事由，上訴人解除系
    爭契約自屬無理等語，並提出中華工程司鑽探報告及建達鑽
    探股份有限公司（下稱建達公司）於Ｐ45Ｒ橋墩側所為之鑽
    探報告為證。惟查：
  (一)中華工程司之鑽探報告，係業主國工局委託中華工程司所制
    作，並交付被上訴人，經被上訴人自認在卷（本院卷四第15
    8頁反面 ）。上訴人主張被上訴人於兩造簽約前提供該鑽探
    報告予上訴人，供上訴人據以報價之用（ 見原審卷第241頁
    反面），業據上訴人法定代理人甲○○於本院96年3月2日準
    備程序中證述「…我們知道國登公司得標，我就去拜訪國登
    公司的總經理，希望去瞭解確定該工程的整個基樁位置尺寸
    及圖面資料及鑽探報告能讓我們看，我們就影印後拿回來估
    價，估價好了之後…，然後再去國登公司談價格的問題等。
    …而我們與國登公司沒有來往過，怕我們做不來，所以他們
    希望能將該工程分為兩部分來做，…沒有多久我們就簽約，
    我們公司施作北側，昌益公司施作南側，…」等語明確（見
    本院卷二第49頁反面），核與常情相符，堪予採信。被上訴
    人否認提供中華工程司之鑽探報告予上訴人，尚非可採。
  (二)上訴人提出中華工程司制作系爭工程之鑽孔位置及柱狀圖（
    見原審卷第105至109頁），經中華工程司於92年1月7日函覆
    原審以：「…二、…於初步與細部設計兩作業階段，分別委
    託經本工程司評鑑合格之協力廠商造冠及正昇兩家公司，在
    富經驗之專業工程師督導下，依國工局大地工程調查作業準
    則辦理沿線之現場鑽探取樣及試驗等配合工作。有關各項調
    查及試驗成果報告圖說初稿，均經本工程司負責之大地工程
    技師彙編與檢核及國工局主管之地工工程司審查與修正後始
    能定稿。三、…工程細部設計圖，在全長4.4 公里工程範圍
    共有16個鑽探孔，…五、…介於鑽孔BB-114-02（里程：114
    K+ 490）與BB-114-04（里程：114K+805）間共有14 個橋墩
    （南下與北上線各半），縱向相鄰兩橋墩間（中心至中心）
    之距離為45公尺，每一橋墩基礎下均佈設3 排全套管基樁，
    雖每排基樁支數不一（3～5支），但每一全套管基樁之最小
    基樁中心間距至少為3.6公尺」（見原審卷第213至215頁 ）
    。足見本件工程，在BB-114-02與BB-114-04二個鑽孔位置相
    距315公尺，每橋墩相距45公尺，係在每橋墩有3排基樁套管
    ，則鑽孔位置與基樁原則上不在同一點甚明；換言之，鑽孔
    位置柱狀圖所示之地質情形，與基樁位置之實際地質情形，
    未必完全相同。建達公司之鑽探報告，係僅於Ｐ45Ｒ橋墩側
    之鑽探（見原審卷第111頁），而中華工程司之鑽探報告，
    係制作全部鑽孔位置椎狀圖（見原審卷第105至109頁）。Ｐ
    45Ｒ橋墩，雖鄰近BB-114-02鑽孔位置，然既非同一位置，
    地質未必相同，上訴人將該鑽孔位置當作基樁位置相比較（
    見原審卷第119頁），自不足取。
  (三)上訴人提出建達公司所制作之鑽探報告，係上訴人於88年11
    月16日擅自撤離機具人員二個月之後，私自委託建達公司於
    89年1月16日至現場鑽探所制作（見原審卷第111至118頁 ）
    。中華工程司於92年1月7日前開函覆略以：「三…建達鑽探
    股份有限公司，在未經工程司核備且在無監工人員情況下，
    擅自進場在Ｐ45Ｒ橋墩工址處僅歷時一個工作天即完成乙孔
    之鑽探。而本工程司於初步設計階段所施鑽之 BB-114-01、
    BB-114-2及 BB-114-04三個鑽孔（其間距分別為140及315公
    尺），則均各費時兩天完成。四…惟該貫入之深度，除因試
    驗設備及操作技術之不同而可能產生不同程度之差異性外，
    其更易受砂礫地層之現地密度與粒徑分佈、軟硬程度及地下
    水位等不均質性因素影響而有所變化。…因此，對Ｎ值大於
    100下之貫入深度，不論附件報告（1～10公分 ）或鑽孔BB-
    114-02 柱狀圖（4～19公分），似皆不宜以平均貫入深度視
    之。」等情，有中華工程司函在卷為憑（ 見原審卷第213至
    215頁 ）。因此，上訴人擅自撤離機具人員後，於未經協議
    及無人監督情形下，委請建達公司僅於Ｐ45Ｒ橋墩側鑽探一
    天（此為上訴人所不爭），並以貫入深度推估平均值，推估
    其間差異，自難逕予採取。又證人即上訴人前員工丙○○及
    上訴人法定代理人甲○○，與上訴人關係密切，證言難免偏
    頗，其附合上訴人稱系爭地質較硬等語，顯係迴護之詞，均
    不足取。上訴人再聲請訊問證人丙○○及上訴人法定代理人
    甲○○，核無必要。
  (四)系爭套管基樁工程，北岸由上訴人承攬施作，南岸由訴外人
    昌益公司施作，昌益公司對被上訴人提起給付工程款事件（
    台灣高雄地方法院90年度訴字第2949號給付工程款事件），
    兩造於二審達成訴訟上和解，由被上訴人給付上訴人工程款
    一百萬元在案。該事件昌益公司雖亦主張施工地質與被上訴
    人所提供之地質不符，惟其所提出之證據，乃本件上訴人委
    託建達公司所制作之上開鑽探報告，該鑽探報告不足採取，
    已如前述。且昌益公司施作之南岸已完工，此經被上訴人於
    該事件稱：「…原告公司（昌益公司）工程嚴重落後，因此
    請象鴻企、基工、(銓宏)日揚機械協同施作。原告離場時，
    南岸工程已經完成，針對合約數，要求原告須將不足部分，
    須到北岸施工」等語（ 同上事件91年5月13日言詞辯論筆錄
    、本院卷二第125頁 ），昌益公司於該事件亦稱「離場時，
    南岸己經完工。」等語。縱實際地質，較被上訴人提供鑽探
    報告所載者為硬，然昌益公司並未擅自撤離機具人員而不施
    工，況系爭工程全套管基樁工程均已由昌益公司及其他廠商
    完工，並無不能完工之情事。本件上訴人法定代理人於該事
    件證稱：「…若我們完成系爭工程，要賠1,500 萬，但我們
    沒有繼續施作，只有賠償2、3百萬元。當時我們若繼續施工
    ，會因進度落後，面臨被告公司求償。…」（同上事件91年
    4月29日言詞辯論筆錄 ）。顯見，上訴人並非不能繼續施工
    ，而係避免因延誤工期遭求償而選擇不繼續施工，上訴人指
    地質緊密難以完工，不可歸責於上訴人，自不足取。
六、被上訴人主張，伊解除系爭契約後，以每公尺單價5,300 元
    ，另行發包予怡基工程股份有限公司﹑日揚機械工程有限公
    司、銓宏機械廠有限公司、象鴻企業股份有限公司，合計由
    上開廠商施作基樁樁長3,567點96公尺，乘以單價差800元（
    5,300-4,500 ），計增加支出285萬4,368元之事實，有請款
    申請書、估驗請款單、象鴻企業股份有限公司施做證明書、
    廠商領款表、EDI電子轉帳、付款指示回應表等為證（ 見原
    審卷第24至30頁、第278、300至316頁 ），且為上訴人所不
    爭（見本院卷四第151頁 ），堪信為真。則被上訴人依系爭
    契約第21條請求上訴人賠償被上訴人所受上開損害，洵屬有
    據，應予准許。上訴人雖抗辯被上訴人提供之鑽探報告與地
    質不符，被上訴人與有過失。惟查：被上訴人提供之中華工
    程司鑽探報告，係業主國工局交予被上訴人，且被上訴人為
    如期完工，委請四家公司繼續施作，並如期完工等情，有國
    工局93年6月8日函附卷可稽（見本院前審卷二第217、218頁
    ），而上訴人委託建達公司制作之鑽探報告，尚非可採，已
    如前述，上訴人又未提出其他具體事證證明被上訴人有何過
    失情事，自難認被上訴人就損害之發生或擴大與有過失，上
    訴人所辯，殊非可採。又被上訴人已依系爭契約註9 及註15
    ，沒收保留款、履約保證金及未計價之工程款，有上開被上
    訴人於88年11月26日、12月20日及89年2月3日致上訴人之備
    忘錄可證，被上訴人再於本院表明保留款依合約單價表註9
    主張沒收（見本院卷四第151頁正反面 ），則上訴人抗辯抵
    銷（見本院卷三第168頁反面、卷四第97頁 ），自非可採。
    再按民法第514條第1項有關定作人損害賠償請求權因一年間
    不行使而消滅之適用範圍，乃指同法第495條第1項所定因工
    作「瑕疵」所生定作人之損害賠償請求權而言，與本件被上
    訴人係依系爭契約第21條終止契約請求損害賠償不同。上訴
    人主張被上訴人對上訴人之損害賠償請求權，有一年短期消
    滅時效期間之適用，亦非可採。
七、綜上所述，被上訴人請求上訴人賠償損害之主張，自為可取
    ，上訴人之抗辯，均無可採。是被上訴人依系爭契約第21條
    請求上訴人賠償285萬4,368元，及自91年6 月19日起至清償
    日止，按年息百分之5 計算之利息，為有理由，應予准許。
    原審判命上訴人如數給付，並依聲請分別為准、免假執行之
    宣告，即無不合。上訴意旨指摘原判決不當，求予廢棄改判
    ，自無理由，其上訴應予駁回。
八、本件事證已明，兩造其餘攻擊防禦方法及未經援用之證據，
    無礙本院前述認定，無一一論述之必要，併予敘明。
九、據上論結，本件上訴為無理由。爰依民事訴訟法第449條第1
    項、第78條，判決如主文。
中    華    民    國    98    年    6     月    23    日
                    民事第十一庭
                        審判長法  官  鄭雅萍
                              法  官  蘇芹英
                              法  官  詹文馨
正本係照原本作成。
如不服本判決，應於收受送達後20日內向本院提出上訴書狀，其
未表明上訴理由者，應於提出上訴後20日內向本院補提理由書狀
（均須按他造當事人之人數附繕本）上訴時應提出委任律師或具
有律師資格之人之委任狀；委任有律師資格者，另應附具律師資
格證書及釋明委任人與受任人有民事訴訟法第466條之1第1項但
書或第2項（詳附註）所定關係之釋明文書影本。
中    華    民    國    98    年    6     月    23    日
                              書記官  紀昭秀
附註：
民事訴訟法第466條之1（第1項、第2項）：
對於第二審判決上訴，上訴人應委任律師為訴訟代理人。但上訴
人或其他法定代理人具有律師資格者，不在此限。
上訴人之配偶、三親等內之血親、二親等內之姻親，或上訴人為
法人、中央或地方機關時，其所屬專任人員具有律師資格並經法
院認為適當者，亦得為第三審訴訟代理人。

司法院資訊處製作；財團法人民間司法改革基金會備份。
